【裁判字號】    90,交上更(一),203
【裁判日期】    900703
【裁判案由】    遺棄
【裁判全文】
臺灣高等法院臺中分院刑事判決               民國九十年度交上更(一)字第二０三號
    上  訴  人
    即  被  告  丙○○
    選任辯護人  曾耀聰  律師
右上訴人因遺棄案件，不服臺灣台中地方法院中華民國八十七年十一月二十四日第一
審判決（民國八十七年度交訴字第一四五號，起訴案號：臺灣台中地方法院檢察署民
國八十七年度偵字第三三二二號），提起上訴，經判決後，由最高法院發回更審，本
院判決如左：
主  文
上訴駁回。
事  實
一、丙○○於民國（下同）八十七年一月十八日上午七時十五分許，駕駛車牌號碼Ｐ
    Ｘ－四九四一號自用小客車，沿台中市○○路，由國光路往忠明南路方向行駛，
    途經興大路與學府路之交岔路口，應遵守交通號誌並注意車前狀況隨時採取必要
    之安全措施，且依當時情形，又無不能注意之情形。竟疏於注意，貿然闖紅燈且
    未減速慢行，致發現當時騎乘車牌號碼ＳＵＰ－０七一號機車沿學府路至上開交
    岔路口欲左轉興大路之乙○○時，已煞避不及而撞擊之，乙○○因而人車倒地，
    受第十二股胸椎骨折、右下肢瘀挫傷之傷害，而成為無自救力之人，丙○○依法
    令應予以扶助送醫，竟不為其生存所必要之扶助而予以遺棄，並未停車一探究竟
    ，即駕駛該自用小客車逃逸，並將該自用小客車棄置於台中市○○路與公理街口
    。而乙○○幸為當時在附近中興大學校門口提款機提款之路人邱雅芬發現，扶到
    路旁並報警送醫，始倖免於難。
二、案經被害人乙○○訴由台中市警察局第三分局報請檢察官偵查起訴。
    理  由
一、訊據上訴人即被告（下稱被告）丙○○雖矢口否認有遺棄之情事，並辯稱：「我
    沒有撞到人，我車子是被偷的，我當時在家睡覺，沒有遺棄之行為」等語。惟查
    ：被告所有之上述自用小客車在前開時間、地點與被害人乙○○騎乘之機車發生
    車禍，因衝撞之力量太大，該自用小客車之車牌並掉落而遺留於現場之事實，業
    經告訴人乙○○指訴歷歷在卷，核與證人邱雅芬於警訊中證述之情節相符，有扣
    案之車牌一張可資佐證，及道路交通事故調查表、驗傷單各一紙附卷可稽。關於
    被告過失傷害及誣告部分之罪行，業經本院前審判處罪刑確定在案。訊之該告訴
    人於本院供稱：「關於遺棄部分，出車禍時，我滾了好多圈，腰斷了，沒辦法站
    起來躲避旁車，當時是因為有一女子把我扶到路旁，才使我沒有生命危險，所以
    我認為被告有遺棄」云云，被告空言否認與置辯，乃屬圖卸刑責之詞，不足採信
    。
二、按汽車行駛應遵守交通號誌並注意車前狀況隨時採取必要之安全措施，道路交通
    安全規則第一百零二條第一項第一款、第九十四條第三項分別定有明文。被告駕
    車自應注意上述道路交通安全規定，且依其狀況，又非不能注意，竟疏於注意為
    之，以致肇事，致被害人乙○○受傷，被告顯有過失。且被告過失行為與被害人
    之受傷間，具有相當因果關係。而被害人乙○○因而受第十二股胸椎骨折、右下
    肢瘀挫傷之傷害，而成為無自救力之人，被告依法令應予以扶助送醫，竟駕車逃
    逸而遺棄之。次按刑法第二百九十四條第一項後段之遺棄罪，為不作為犯，以負
    有扶助、養育或保護義務者，對於無自救力之人，不為其生存所必要之扶助、養
    育或保護時，犯罪即為成立。所謂無自救力之人，係指其人無自行維持生存所必
    要之能力而言。而所謂不為生存所必要之扶助、養育或保護，以義務人不履行其
   義務，於無自救力人之生存，有危險之虞為已足，不以果已發生危險為必要，屬
    危險犯之一種。本件被告業經原審認定有駕車撞傷乙○○而逃逸之行為（過失傷
    害業經本院前審判處有期徒刑伍月確定），故依道路交通管理處罰條例第六十二
    條第一項規定，被告應即採取救護或其他必要措施，並向警察機關報告，不得逃
    逸，其顯然為依法令負有義務之人，已堪認定。另據證人殷南薰於本院證稱：「
    （問：當時他有無辦法自己到醫院？）沒辦法，他胸骨斷掉，只有倒在地上喊救
    ，當時他沒有辦法站起來，他只有手可移動」等語，並衡諸卷附台中市○○○道
    路交通事故調查報告表現場圖所示，肇事地點在交岔路口中央，被害人之機車倒
    置於忠明南路東向路中央，現場目擊證人邱雅芬於警訊時亦證稱：「見到自小客
    車撞上機車，機車上駕駛人飛出去，轉了四、五圈，而轎車卻未停下來看，並加
    速往忠明南路的方向開去，而我就跑到路中央將傷者扶到路旁」等語（偵查卷第
    七頁反面），則被害人被撞後係倒在路中央而又無法站起來自己到醫院，係屬無
    自救力之人，又被害人縱能呼救，其倒在馬路中央，亦有遭後車撞及之可能，自
    屬有危險之虞。其次，雖被告未下車查看，然證人邱雅芬已證稱：「自小客車撞
    上機車，機車上駕駛人飛出去，轉了四、五圈」等情，則被告縱未下車，被撞之
    人已飛出去，不得謂為其不知撞到人，而其不下車查看即加速離去，顯有遺棄之
    故意。至於最高法院二十九年上字第三七七七號判例所稱：若負有此義務之人，
    不盡其義務，而事實上尚有他人為之養育或保護，對於該無自救力人之生命，並
    不發生危險者，即難成立該條之罪。經參酌最高法院二十三年上字第二二五九號
    判例意旨，係指該義務人不履行其義務時，已有其他義務人為之扶助、養育或保
    護，對於該無自救力人之生命，並不發生危險者而言；倘該義務人不履行其義務
    時，並無其他義務人為之扶助、養育或保護，致該無自救力之人有不能生存之虞
    者，嗣縱有不負此義務之人，基於憐憫而為之扶助、養育或保護，仍無解於遺棄
    罪責。故雖被害人經證人邱雅芬將之扶至路旁，幸免於難，惟邱雅芬為無義務之
    人，而本件肇事現場附近既無其他依據法令對被害人亦負有保護或扶養義務之人
    ，是被告於駕車肇事後逃逸，雖事實上尚有他人可對被害人扶助或保護，對於被
    害人之生命，並不發生危險，揆諸前開說明，自不可解免其遺棄罪責。故被害人
    乙○○雖因路人邱雅芬搭救而倖免於難，惟邱雅芬既非有扶助、保護義務之人，
    參照上開說明，被告自須負遺棄罪責。被告之上述事證已臻明確，罪行堪予認定
    ，應予依法論科。
三、核被告所為，係犯刑法第二百九十四條第一項之遺棄罪。原審適用刑法第二百九
    十四條第一項之規定，審酌被告犯罪之動機、目的、手段、所生危害及犯罪後猶
    飾詞狡賴犯行，毫無悔意，且犯罪後迄今仍未與告訴人達成民事和解等一切情狀
    ，量處被告有期徒刑拾月，其認事用法及量刑，並無不當，被告上訴意旨否認犯
    罪，恣意指摘原判決此部分不當，為無理由，應予駁回。
四、據上論斷，應依刑事訴訟法第三百六十八條，判決如主文。
本案經檢察官甲○○到庭執行職務。
中       華       民       國   九  十    年     七      月    三       日
                                臺灣高等法院臺中分院刑事第四庭
                                      審判長法  官  洪  耀  宗
                                            法  官  劉  登  俊
                                            法  官  吳  重  政
右正本證明與原本無異。
如不服本判決應於收受送達後十日內向本院提出上訴書狀，其未敘述上訴之理由者並
得於提起上訴後十日內向本院補提理由書（均須按他造當事人之人數附繕本）。
                                            書記官  林  育  德
中       華       民       國   九  十    年     七      月    四       日
附錄：
刑法第二百九十四條第一項：
對於無自救力之人，依法令或契約應扶助、養育或保護，而遺棄之，或不為其生存所
必要之扶助、養育或保護者，處六月以上五年以下有期徒刑。
                                                                        Ｋ


司法院資訊處製作；財團法人民間司法改革基金會備份。
